【裁判字號】    95,台上,1969
【裁判日期】    950907
【裁判案由】    清償借款
【裁判全文】
最高法院民事判決            九十五年度台上字第一九六九號
    上  訴  人  甲○○即陳深.
                        號
    訴訟代理人  魏早炳律師
                陳恩民律師
                魏翠亭律師
    被 上訴 人  乙○○
上列當事人間請求清償借款事件，上訴人對於中華民國九十四年
十一月十五日台灣高等法院第二審判決（九十四年度重上字第二
八一號），提起上訴，本院判決如下：
    主  文
原判決廢棄，發回台灣高等法院。
    理  由
本件被上訴人主張：上訴人於民國八十三年十月十二日與第一審
共同被告葉招治、葉武生（下稱葉武生等人）共同向伊借款新台
幣（下同）一千九百萬元，約定每月利息三分，每月十二日付息
，並應於八十四年一月十二日清償，伊預先扣除利息一百七十一
萬元後，將其餘一千七百十九萬元（下稱系爭款項）交付，葉武
生等人除書立收到借款之收據外，並交付由訴外人陳明田所簽發
、發票日為八十四年一月十二日、葉武生等人共同背書、面額一
千九百萬元之支票乙紙，以為清償借款之用。另提供上訴人所有
座落新竹縣北埔鄉○○段面金盆小段二三七之一、之三、之一三
及二一六之一地號、葉招治所有座落同小段二三七地號之土地，
設定抵押權以為擔保。惟屆期經伊提示前開支票未獲清償，經協
議延長清償期日，將前開支票之發票日期更改為八十四年四月十
二日，屆期再為提示仍未獲清償。伊乃聲請拍賣前開供擔保之土
地，但僅受償至八十六年四月一日止之利息，本金仍未獲清償等
情。爰基於消費借貸之法律關係，求為命葉武生等人給付系爭款
項，及自八十六年四月二十日起至清償日止，按年息百分之二十
計算遲延利息之判決（第一審駁回被上訴人逾越上開範圍之請求
部分，被上訴人並未聲明不服，另葉招治、葉武生就其敗訴部分
，亦未提起第二審上訴，均已告確定）。
上訴人則以：八十三年八月十二日上午，伊在新竹縣竹東鎮○○
○道牛排館，有於空白紙上簽名，表示同意返還葉武生信託登記
伊名下之土地。同年十月十二日伊並未前往壺說八道牛排館，不
可能於系爭借款收據或支票上簽名、蓋章，更未向被上訴人借款
，故系爭收據係屬偽造。縱認系爭收據為真，伊否認被上訴人有
交付系爭款項等語，資為抗辯。
原審維持第一審所為上訴人敗訴部分之判決，駁回其上訴，無非
以：被上訴人主張上訴人確有於系爭收據上簽名、蓋章及於系爭
支票上蓋章背書之事實，業據上訴人分別於第一審法院竹東簡易
庭八十四年度竹簡字第六十二號給付票款事件、原審九十一年度
上更(一)字第二二三號上訴人自訴葉武生偽造文書之刑事案件中自
認系爭支票之背書為真正，並坦承於系爭收據上親自簽名、蓋章
屬實，證人徐美玉、龔維智於上揭刑事案件亦均證稱八十三年十
月十二日上訴人確有在場，復據上訴人之子即訴訟代理人陳震瑋
於原審自認系爭收據是上訴人親自簽名等語在卷。嗣上訴人告發
龔維智涉嫌偽證罪乙案，證人陳佳謹、劉一郎、邱武雄、陳廣達
、陳國芳、姜榮一等人所證，均無法證明八十三年十月十二日中
午，上訴人未前往壺說八道牛排館，尚難執為上訴人有利之認定
。此外，復有原審法院九十一年度上更(一)字第二二三號刑事判決
及系爭收據在卷足憑，堪信為真實。又系爭收據除債務清償日期
由八十三年十二月十二日塗改為八十四年一月十二日外，並無更
改痕跡，其立具日期為八十三年十月十二日緊接於末行，其間亦
無空白隔行，系爭支票之發票日為八十四年一月十二日，又與系
爭收據所約定債務清償日期八十四年一月十二日、預扣利息之期
間為三個月相符，有系爭收據、支票原本存卷足憑。按金錢借貸
契約，固屬要物契約，應由貸與人就交付金錢之事實負舉證之責
，但若貸與人提出之借用證內，經載明借款額，當日親收足訖無
訛者，要應解為貸與人就要物性之具備，已盡舉證責任。有最高
法院六十九年台上字第三五四六號判例足資參照。系爭收據業已
載明借款額收訖無訛，且葉武生亦立有載明：「茲收到現金新臺
幣肆佰零伍萬元正（匯入陳明田甲存帳號0000000000
000新竹一信）及支票乙紙（發票日：８３年１０月１２日，
票號Ｂ00000000，金額：新臺幣壹仟貳佰貳拾捌萬伍仟
元正，付款行土銀古亭分行）無誤。」之收據，有系爭收據及葉
武生所立收據影本在卷足稽。依前揭判例意旨，被上訴人就金錢
借貸契約之要物性，已盡舉證之責任，堪信被上訴人已將上訴人
所借款項交付之事實為真實。至於葉武生等人向被上訴人借得系
爭款項後，如何分配、支配系爭款項，係屬葉武生等人內部間之
關係，非他人所得置喙，被上訴人自得向上訴人請求返還系爭款
項。至上訴人迄今並未舉證證明其於系爭收據上簽名、蓋章，係
遭被上訴人與葉武生共同施以詐術所為，且未於一年之除斥期間
內撤銷其借款之意思表示，臨訟始抗辯被詐欺，顯不足取。綜上
所述，被上訴人基於消費借貸之法律關係，請求葉武生等人返還
系爭款項及加給遲延利息，尚無不合，應予准許等詞，為其判斷
之基礎。
按數人負同一債務，而給付可分者，除法律另有規定，或契約另
有訂定外，應各平均分擔之，民法第二百七十一條定有明文。本
件系爭款項乃葉武生等人所共借，為原審所認定之事實，果爾，
則葉武生等人間就其分擔既別無約定，自應各負三分之一清償責
任。乃原判決先謂被上訴人得向上訴人請求返還系爭款項（原判
決第六頁第十五行），其所持法律上之見解，已有可議，又謂被
上訴人基於消費借貸之法律關係，請求葉武生等人返還系爭款項
及加給遲延利息，尚無不合（原判決第六頁倒數第九行以下），
亦有判決理由前後矛盾之違法。次按本院六十九年台上字第三五
四六號判例，業經本院於九十年四月十七日九十年度第四次民事
庭會議決議刪除，乃原審猶執為判決之依據，逕認依系爭收據及
葉武生所立收據影本，足證被上訴人已將系爭款項交付，進而為
上訴人不利之認定，有適用法規不當之違法。再系爭款項是否業
已交付，第一審法院固當庭勘驗被上訴人所提出之匯款申請書，
係由被上訴人為匯款人，收款人則為陳明田，匯款金額為四百零
五萬元，匯款日期為八十三年十月十二日，匯款單上並蓋有台灣
中小企銀竹東分行之章戳無訛（一審卷(二)八九頁），惟原審並未
查明該款項是否確已匯入陳明田之上述帳戶，即認被上訴人確有
交付上揭款項，尚嫌速斷。再者，上訴人抗辯葉武生所立收據上
記載之該紙支票並未兌現，攸關被上訴人是否業已交付系爭款項
，自屬重要之防禦方法，原審就上訴人此項抗辯，恝置不論，遽
為上訴人敗訴之判決，有判決不備理由之違法。上訴論旨，指摘
原判決不當，求予廢棄，非無理由。
據上論結，本件上訴為有理由。依民事訴訟法第四百七十七條第
一項、第四百七十八條第二項，判決如主文。
中    華    民    國  九十五  年    九    月    七    日
                      最高法院民事第七庭
                          審判長法官  劉  延  村
                                法官  劉  福  來
                                法官  黃  秀  得
                                法官  吳  謀  焰
                                法官  李  寶  堂
      本件正本證明與原本無異
                                      書  記  官
中    華    民    國  九十五  年    九    月   十八   日
                                                      Ｋ


司法院資訊處製作；財團法人民間司法改革基金會備份。
